最高法院刑事判決　　　　　　　九十四年度台非字第二二五號
　　上訴人　最高法院檢察署檢察總長
　　被　告　甲○○
上列上訴人因被告傷害致人於死案件，對於台灣高等法院中華民
國九十四年六月二十日第二審確定判決（九十四年度上訴字第一
二九六號，起訴案號：台灣板橋地方法院檢察署九十三年度偵字
第一二一九四號），認為違法，提起非常上訴，本院判決如下：
    主  文
原判決撤銷。
甲○○傷害直系血親尊親屬之身體，因而致人於死，處有期徒刑
參年拾月，並應於刑之執行完畢或赦免後，令入相當處所，施以
監護貳年。
    理  由
非常上訴理由稱：「按判決不適用法則或適用不當者，為違背法
令，刑事訴訟法第三百七十八條定有明文；次依刑法第八十七條
第二項、第三項之規定，因精神耗弱而減輕其刑者，得諭知於刑
之執行完畢或赦免後，令入相當處所，施以監護之處分，其期間
為三年以下。又執行監護處分期間未終了前，認無繼續執行之必
要者，法院得免其處分之執行，如認為有延長之必要者，法院得
就法定期間之範圍內，酌量延長之，同法第九十七條之規定甚明
，再，有罪之判決書，如諭知保安處分者，並應記載其處分及期
間，為刑事訴訟法第三百零九條第六款所明定。從而依刑法第八
十七條第二項因精神耗弱而減輕其刑並諭知監護處分者，法院自
應在三年以下之法定期間範圍內，酌定監護處分之期間，以為執
行之依據，始為適法（鈞院九十二年台非字第六七號判決參照）
。查原判決以被告精神耗弱而減輕其刑，因認被告有持續接受藥
物治療及適當監督保護之必要，乃諭知應於刑之執行完畢或赦免
後，令入相當處所，施以監護。惟竟謂期間為三年以下，並未諭
知確切之監護處分期間，檢察官無從據以執行，自有適用法則不
當之違背法令，且於被告不利，案經確定，爰依刑事訴訟法第四
百四十一條、第四百四十三條提起非常上訴，以資糾正。」等語
。
本院按依刑法第八十七條第二項、第三項之規定，因精神耗弱而
減輕其刑者，得諭知於刑之執行完畢或赦免後，令入相當處所，
施以監護之處分，其期間為三年以下；又執行監護處分期間未終
了前，認無繼續執行之必要者，法院得免其處分之執行，如認為
有延長之必要者，法院得就法定期間之範圍內，酌量延長之，同
法第九十七條之規定甚明；有罪之判決書，如諭知保安處分者，
並應記載其處分及期間，為刑事訴訟法第三百零九條第六款所明
定。從而依刑法第八十七條第二項因精神耗弱而減輕其刑並諭知
監護處分者，法院自應在三年以下之法定期間範圍內，酌定監護
處分之期間，以為執行之依據，始為適法。查原判決認定被告甲
○○係精神分裂患者，除思考障礙等精神病症狀外，已呈現人格
崩壞、自我行為控制力下降、現實判斷力下降等「精神分裂症」
慢性化徵象，對於外界事物知覺理會及判斷能力，顯較一般普通
人平均能力減退，而處於精神耗弱之狀態，於民國九十三年七月
三十日十三時三十分許，在台北縣三峽鎮○○路九十一號住處二
樓，因向其母蔡陳菊要香煙未果，其抽煙遭蔡陳菊制止之故，雙
方起爭執，乃基於傷害人身體之犯意，以右手捉蔡陳菊之頭部推
撞牆壁，蔡陳菊撞牆倒地後，甲○○並以雙腳赤足踩踏蔡陳菊數
次，致蔡陳菊受有有兩眼眶、左頰、右顴部及右頰瘀青、左額頭
撕裂傷、右額頭連及耳朵撕裂傷、顱內出血及腦水腫等傷害，經
被告之二嫂黃淑粉發現予以送醫急救，於同日下午十九時三十五
分斷氣不治死亡，被告所為係犯刑法第二百八十條、第二百七十
七條第二項前段之傷害直系血親尊親屬致死罪；又被告係因精神
耗弱而減輕其刑，有嚴重之精神疾病症狀，復有暴力傾向，情緒
控制不良，因認其顯有持續接受藥物治療及適當監督保護之必要
，依刑法第八十七條第二項、第三項之規定，並諭知應於其刑之
執行完畢或赦免後，令入相當處所施以三年以下之監護，以達其
個人治療及社會防衛之效等情，固非無見。惟依刑法第八十七條
第二項因精神耗弱而減輕其刑，諭知監護處分者，其處分期間為
三年以下，同條第三項規定甚明，法院自應在此範圍內，酌定監
護處分之期間，以為執行之依據，已如前述，乃原判決主文並未
具體諭知監護期間，致監護處分之執行，處於未確定之狀態，揆
之首開說明，自屬違法。案經確定，非常上訴意旨執以指摘，洵
有理由，因原判決未具體諭知監護處分期間自屬不利於被告，應
由本院將原判決撤銷，另行判決如主文第二項所示，以資糾正。
據上論結，應依刑事訴訟法第四百四十七條第一項第一款但書，
刑法第二百八十條、第二百七十七條第二項前段、第十九條第二
項、第八十七條第二項、第三項，判決如主文。
中　　華　　民　　國　九十四　年　　十　　月　　六　　日
                      最高法院刑事第八庭
                          審判長法官  呂　潮　澤
                                法官  吳　昆　仁
                                法官  孫　增　同
                                法官  趙　文　淵
                                法官  吳　　　燦
      本件正本證明與原本無異
                                      書  記  官
中　　華　　民　　國　九十四　年　　十　　月　 十二 　日
                                                      Ｔ
附錄本案論罪科刑法條
刑法第二百七十七條第二項
犯前項之罪因而致人於死者，處無期徒刑或七年以上有期徒刑，
致重傷者，處三年以上十年以下有期徒刑。
刑法第二百八十條
對於直系血親尊親屬，犯第二百七十七條或第二百七十八條之罪
者，加重其刑至二分之一。
